臺灣高等法院民事判決　　　　　　　　99年度保險上字第37號
上　訴　人　李秀錦
訴訟代理人　李富祥律師
被　上訴人　台灣人壽保險股份有限公司
法定代理人　朱炳昱
訴訟代理人　朱惠君律師
上列當事人間給付保險金事件，上訴人對中華民國99年8月11日
臺灣臺北地方法院99年度保險字第32號第一審判決提起上訴，經
本院於100年3月29日言詞辯論終結，判決如下：
    主      文
原判決廢棄。
被上訴人應給付上訴人新台幣佰萬元及自民國九十九年三月十
七日起至清償日止，按年息百分之十計算之利息。
第一、二審訴訟費用由被上訴人負擔。
本判決於上訴人以新台幣壹佰萬元為被上訴人預供擔保後得假執
行；但被上訴人如以新台幣佰萬元為上訴人預供擔保得免為假
執行。
    事實及理由
一、本件上訴人主張：上訴人之子即訴外人劉建利所任職之炫頡
    顧問有限公司（下稱炫頡公司）於民國96年10月26日以包括
    劉建利在內之員工為被保險人，向被上訴人投保團體一年期
    定期壽險、新團體住院醫療健康保險附約（下稱系爭保險契
    約），保險期間自96年10月26日零時起至97 年10月26日零
    時止（保單號碼0000000000），並於97年10月26日辦理續約
    至98年10月26日零時止（保險單號碼0000000000）。嗣被保
    險人劉建利（下稱劉建利）於98年初檢查發現罹患舌癌，經
    就醫後檢附單據向被上訴人申請理賠醫療保險金時，被上訴
    人竟以劉建利未就其書面詢問據實告知慢性肝炎病史，嚴重
    影響被上訴人對危險之評估為由，依保險法第64條規定及保
    險契約條款之約定解除系爭保險契約。然被上訴人嗣後來函
    告知，因劉建利無舌癌之既往病歷，故通融給付住院醫療保
    險金及延滯利息共計新臺幣（下同）3萬2,315元。劉建利嗣
    於98年10月6日因舌癌導致多重器官衰竭、敗血性休克，病
    逝於國立臺灣大學醫學院附設醫院，經炫頡公司通知被上訴
    人給付劉建利身故保險金予受益人，被上訴人竟以系爭保險
    契約已解除為由拒絕給付。惟劉建利及要保人炫頡公司並未
    持有前開被上訴人所指書面詢問之文件，被上訴人亦未說明
    劉建利究對何項詢問未據實告知；且依劉建利之病歷資料顯
    示，劉建利所患肝炎係一般肝臟發炎，並非Ｂ型或Ｃ型肝炎
    ，經服藥治療後指數恢復正常，與其罹患之舌癌並無因果關
    係，亦不影響被上訴人承保風險評估，被上訴人更未因該未
    告知或不實說明之事項造成額外負擔，故被上訴人依保險法
    第64條規定解除系爭保險契約，顯屬無據，有違民法第148
    條第2項應依誠實信用方法行使權利之規定。又系爭保險契
    約約定定期壽險身故保險金為300萬元，並已指定法定繼承
    人為受益人，劉建利未婚、無子女，上訴人既為其母親即屬
    法定繼承人，是劉建利於保險期間內之98年10月6日病逝，
    被上訴人自應依約給付上訴人身故保險金300萬元；且因被
    上訴人拒絕給付保險金，依保險單條款第17條第2項規定，
    亦併為請求按年息10%計算之利息。爰依保險契約之法律關
    係，請求被上訴人應給付上訴人300萬元，及自起訴狀繕本
    送達翌日起至清償日止，按年息10%計算之利息。原審判決
    駁回其訴。上訴人不服提起上訴，聲明：(一)原判決廢棄。(二)
    被上訴人應給付上訴人300萬元，及自起訴狀繕本送達翌日
    起至清償日止，按年息10%計算之利息。(三)願供擔保請准宣
    告假執行。
二、被上訴人則以：劉建利自96年9月15日起即因肝功能異常及
    慢性肝炎於門診就醫治療，惟其於96年10月26日申請加入系
    爭保險時，就被上訴人關於最近二個月內有無就醫，或過去
    5年內是否曾患肝炎、肝功能異常等書面詢問事項，均予以
    否認，顯有為不實說明之情事，且足以影響被上訴人之危險
    評估，被上訴人自得依保險法第64條規定解除系爭保險契約
    。又上訴人雖稱劉建利所患肝炎與罹患舌癌之危險事故間並
    無因果關係，惟系爭保險契約所承保之危險為被保險人有身
    故或全殘廢，被上訴人既已於98年7月30日通知要保人炫頡
    公司及劉建利解除契約，斯時劉建利尚生存，被上訴人所承
    保之抽象危險並未具體發生，雖劉建利嗣於同年10月6日病
    逝，然被上訴人解除系爭保險契約顯在危險發生前，上訴人
    自不得援引保險法第64條第2項但書以為主張，被上訴人解
    除系爭保險契約洵屬有據等語，資為抗辯。並對上訴人之上
    訴，答辯聲明：上訴駁回。
三、兩造不爭執事項：
  (一)訴外人炫頡公司於96年10月26日以包括劉建利在內之員工為
    被保險人，向被上訴人投保團體一年定期壽險，保險金額
    300萬元，及新團體住院醫療健康保險附約，保險期間自96
    年10月26日零時起至97年10月26日零時止。復於97年10月26
    日辦理續約，保險期間自97年10月26日零時起至98年10月26
    日零時止。
  (二)劉建利於98年3月18日起至同年5月11日間，因罹患舌癌就醫
    治療，並向被上訴人申請理賠醫療保險金。
  (三)被上訴人於98年7月30日以南陽郵局第2589號存證信函通知
    要保人炫頡公司及劉建利解除系爭保險契約。
  (四)被上訴人於98年9月17日給付被保險人住院醫療保險金3萬
    2,052元及延滯利息263元。
  (五)劉建利嗣於98年10月6日因敗血性休克、肺炎、舌癌等病去
    逝。
四、兩造爭執事項：被上訴人依保險法第64條規定解除系爭保險
    契約有無理由？就此，本院判斷如下：
  (一)按訂立契約時，要保人對於保險人之書面詢問，應據實說明
    。要保人故意隱匿，或因過失遺漏，或為不實之說明，足以
    變更或減少保險人對於危險之估計者，保險人得解除契約；
    其危險發生後亦同。但要保人證明危險之發生未基於其說明
    或未說明之事實時，不在此限，保險法第64條第1、2項定有
    明文。經查，劉建利於96年9月15日曾因「肝功能異常」與
    「慢性肝炎」至羅東博愛醫院就診治療，惟嗣於炫頡公司於
    96年10月26日以包括劉建利在內之員工為被保險人，向被上
    訴人投保系爭保險時，劉建利就被上訴人書面詢問「最近二
    個月內是否曾因受傷或生病接受醫師治療、診療或用藥」、
    「過去五年內，是否曾因患有下列疾病，而接受醫師治療、
    診療或用藥？... (4)肝炎、肝內結石、肝硬化、肝功能異
    常（肝功能檢驗結果異於檢驗標準的正常值）...」之事項
    均勾「否」，此有羅東博愛醫院病歷摘要及被上訴人團體保
    險被保險人告知及健康聲明書等在卷可稽（見原審審保險卷
    第83、84頁），並為上訴人所不爭執，是劉建利於投保系爭
    保險之初，對於被上訴人上開書面詢問事項並未據實說明，
    堪認被上訴人辯稱劉建利有違反據實說明乙情屬實。
  (二)次按保險契約為最大誠信契約，保險法第64條規定要保人之
    告知義務，主要為保險人有必要就其所擔負之危險，獲悉有
    關測定危險之必要資料，俾就各保險契約分別測定其危險率
    ，作為核定是否接受要保及應適用何種保險費率承保之參考
    。若保險事故與要保人所未告知或不實說明之事項並無關聯
    ，則該事項已確定對保險事故之發生不具任何影響，保險人
    亦未因該未告知或不實說明之事項，而造成額外之負擔，「
    對價平衡」並未遭破壞，此時保險人即不得以此為由請求解
    除契約（最高法院98年度台上字第1745號、92年度台上字第
    1761號、88年度台上字第2212號判決意旨參照）。查被上訴
    人雖依據劉建利羅東博愛醫院病歷摘要（見原審審保險字卷
    第83頁），認為劉建利未據實告知其投保前患有慢性肝炎為
    由，予以解約；然依羅東博愛醫院所提供之劉建利病歷資料
    顯示，劉建利於96年9月15日到博愛醫院消化內科求診，當
    天所作之腹部超音波結果顯示為重度脂肪肝，因此給予一般
    所謂的保肝片proheparum處方為期14天，劉建利於96年10月
    27日再度到博愛醫院消化內科就診，當天醫師給予相同處方
    28天，並且給予驗血單，檢驗項目包括GOT、GPT、Alkaline
    -phosphage、r-GT,HB sAg、Anti-HCV、ANA（以上項目於96
    年10月27日抽血）。劉建利於96年12月6日第三度到博愛醫
    院消化內科回診，此時病歷紀錄96年10月27日當天之驗血結
    果GOT：28（正常範圍5-40），GPT：38（正常範圍5-40），
    顯示肝發炎指數正常等情（見原審審保險字卷第65至68頁）
    ，亦為被上訴人所不爭（見原審卷第10背面、第11頁，財團
    法人保險事業發展中心回函內容四）。可見劉建利於第一次
    投保系爭保險前，雖曾至羅東博愛醫院進行肝功能檢驗及治
    療，惟經服藥治療後，於96年12月6日前往羅東博愛醫院消
    化內科回診及看報告時，該日病歷已記錄劉建利於96年10月
    27日之驗血結果表示其肝功能指數回復正常，則劉建利之肝
    功能指數，於炫頡公司第二次為其投保團體一年期定期壽險
    即97年10月26日前，既已恢復正常，縱使其就肝功能指數曾
    異於檢驗標準正常值乙事未據實說明，被上訴人亦未因劉建
    利未告知或未據實說明之事項，破壞對價平衡，影響其對危
    險之評估。再者，劉建利係在第二次投保系爭保險期間，因
    罹患舌癌去逝，而罹患舌癌與劉建利未據實告知之曾因肝功
    能異常之間，並無任何因果關係乙情，復為被上訴人所不爭
    （見本院卷第36頁背面），顯見劉建利曾發生之肝功能異常
    已確定對保險事故之發生不具有任何影響，揆諸前揭判決意
    旨說明，保險人即被上訴人自不得以此為由，解除保險契約
    。
  (三)此外，被上訴人雖舉本院94年度保險上易字第40號判決及台
    灣高等法院台南分院93年度保險上易字第9號判決為例，辯
    稱與本件案情相似，均認保險人於要保人違反保險法第64條
    據實說明義務，且已發生之保險事故與要保人未據實說明無
    關時，保險人仍得解除契約，僅是不得拒絕給付解除契約前
    已發生之保險事故理賠之請求等語。惟查，本件劉建利係參
    與炫頡公司為其投保之團體一年期定期壽險，與本院94年度
    保險上易字第40號要保人所投保者為終身壽險不同；且劉建
    利於投保系爭保險期間，除罹患舌癌曾向被上訴人請求給付
    醫療保險金外，並無如台灣高等法院台南分院93年度保險上
    易字第9號判決之要保人於投保後多次密集就醫並領取高額
    保險理賠金之情形，故案情並不盡相同，要難比附援引；且
    本件是否須與上開二件判決就保險法第64條第2項但書規定
    予以限縮解釋，要求要保人除須證明保險事故之發生與未據
    實說明事項無關連性外，尚須在被保險人危險發生後方可主
    張，附加上開最高法院判決未有之條件，仍有疑義。蓋本件
    被上訴人係被保險人舌癌住院治療後，申領醫療給付而為被
    上訴人所發覺，被保險人雖未死亡，但其為癌末重症，顯難
    治癒，保險事故即將發生，保險人即藉口以無因果關係之未
    告知肝炎事由，而解除契約，以規避舌癌死亡應理賠之義務
    ，顯與保險為最大善意契約之精神相悖。
五、綜上，劉建利係因舌癌死亡，其雖對被上訴人之書面詢問，
    未據實告知其曾有肝功能異常情形，但此未告知事項，與保
    險事故間之發生並無關連、無必然性，已如前述，則被上訴
    人仍不得依保險法第64條第2項解除系爭保險契約。故上訴
    人主張被上訴人應依系爭保險契約給付身故保險金300萬元
    及自起訴狀繕本送達翌日即99年3月17日起至清償日止，按
    年息10%計算之利息，為有理由，應予准許。上開應准許部
    分，原審失察，未予詳酌，遽為上訴人敗訴之判決，尚有違
    誤，上訴意旨求予廢棄改判，為有理由，爰由本院予以廢棄
    改判如主文第二項所示。
六、本件事證已臻明確，兩造其餘攻擊防禦方法及所提之證據，
    經審酌後認與判決結果不生影響，爰不逐一論列，附此敘明
    。
七、據上論結，本件上訴為有理由，依民事訴訟法第450條、第
    78條、第463條、第390條第2項、第392條第2項，判決如主
    文。
中    華    民    國    100    年    4    月    19    日
                     民事第七庭
                         審判長法  官 鄭三源
                               法  官 邱  琦
                               法  官 林玉珮
正本係照原本作成。
如不服本判決，應於收受送達後20日內向本院提出上訴書狀，其
未表明上訴理由者，應於提出上訴後20日內向本院補提理由書狀
（均須按他造當事人之人數附繕本）上訴時應提出委任律師或具
有律師資格之人之委任狀；委任有律師資格者，另應附具律師資
格證書及釋明委任人與受任人有民事訴訟法第466條之1第1項但
書或第2項（詳附註）所定關係之釋明文書影本。如委任律師提
起上訴者，應一併繳納上訴審裁判費。
中    華    民    國    100   年    4    月     19    日
                              書記官  廖月女
附註：
民事訴訟法第466條之1（第1項、第2項）：
對於第二審判決上訴，上訴人應委任律師為訴訟代理人。但上訴
人或其他法定代理人具有律師資格者，不在此限。
上訴人之配偶、三親等內之血親、二親等內之姻親，或上訴人為
法人、中央或地方機關時，其所屬專任人員具有律師資格並經法
院認為適當者，亦得為第三審訴訟代理人。